臺灣雲林地方法院民事判決　　　　　　　100年度訴字第116號
原　　　告　臺灣糖業股份有限公司
法定代理人　胡懋麟
訴訟代理人　佘瑞隆
　　　　　　楊金坤
　　　　　　蔡婉玉
被　　　告　雲林縣斗六市公所
法定代理人　林通鋒
訴訟代理人　陳錦瑩
　　　　　　邱忠道
上列當事人間請求給付不當得利事件，本院於民國100 年6 月21
日言詞辯論終結，判決如下：
    主      文
被告應給付原告新臺幣貳佰玖拾玖萬仟元。
訴訟費用新臺幣萬零柒佰元由被告負擔。
    事實及理由
壹、程序方面：
    本件被告之法定代理人於民國（下同）100 年6 月14日由簡
    明欽變更為林通鋒（因簡明欽於100 年6 月14日被法院判決
    當選無效確定，由林通鋒暫代市長職務），業經林通鋒具狀
    聲明承受訴訟，有被告提出之聲明承受訴訟狀及本院98年度
    選字第1 、4 號及臺灣高等法院臺南分院99年度選上字第7
    號民事判決在卷足稽，核與民事訴訟法第175 條第1 項、第
    176 條之規定相符，應准其承受訴訟，合先敘明。
貳、實體方面：
一、原告起訴主張：
  (一)、原告所有坐落雲林縣斗六市○○段大潭小段643 之1 內等
      31筆土地，面積共計19,189平方公尺土地出租予被告，作
      為開闢大潭特定區內特11、特12道路使用，並訂立「臺灣
      糖業股份有限公司土地租賃契約書（下稱系爭租賃契約）
      ，租賃期限於97年12月31日屆至，租期屆滿後雙方即未再
      辦理續約，惟被告並未依契約規定清除地上物將土地返還
      原告，依兩造簽訂之系爭租賃契約第6 條約定，被告應給
      付原告98、99年之不當得利，屢經催討，均未獲置理，原
      告並分別於99年8 月27日及99年12月17日各以雲虎資字第
      0990001482號、第0990002089號函催告被告給付不當得利
      ，惟被告至今仍未給付。為此，依據系爭租賃契約第6 條
      之約定，請求被告給付不當得利，並聲明：如主文第一項
      所示。
  (二)、對被告抗辯之陳述：
    1.原告係依據系爭租賃契約第6 條約定請求，與租約屆期未
      續租無關，該請求權本以承租人租期屆滿而仍續用土地為
      要件。
    2.上開31筆土地開闢道路供公眾通行，係由被告承租該土地
      後由其自己之行為所造成，其間本先有租賃關係，與土地
      所有權人容認公眾通行其土地久成既成道路之情形不同。
      甚且，縱認上開土地確已成既成道路，承租人故意令租賃
      物形成公用地役關係，或故意直接令租賃物變成道路，均
      不得免其給付租金之義務。在自然人私人間之土地租賃，
      承租人管領土地之際任令土地變成道路，即不能對出租人
      主張為公共利益之故而主張免除租金。
    3.系爭租賃契約係成立於兩造之間，與雲林縣政府無關，縱
      道路主管機關為雲林縣政府，亦屬被告與雲林縣政府間無
      因管理或委任之關係，應由其等自行解決。
    4.斗六市之代表機關為斗六市公所，市民代表會並無代理權
      ，僅係內部決議機關，被告自不能以其內部機關之否決而
      除去承租人之義務。
    5.按承租人基於種種考量、動機而承租土地後，本即不能因
      為承租動機係為公益、承租原因係為其他有權機關處理職
      務或承租後資力不足負擔租金等因素，主張免除承租人義
      務。
二、被告之答辯：
  (一)、特11、特12號道路為斗六市○市○○道路，於84年前後由
      前臺灣省政府住宅及都市發展局闢建而成，所用土地為原
      告所有，為取得道路所需用地，由被告與原告以簽訂租賃
      契約繳交租金方式，租用斗六市○○段大潭小段649 之1
      地號等31筆土地，面積共計19,189平方公尺。近年來，因
      租用之土地公告地價連番調漲，導致以申報地價作為計算
      依據之租金亦大幅攀升，造成被告財政沈重負擔，因此被
      告於租約屆滿後，即未再續約租用。
  (二)、兩造簽訂之系爭租賃契約第3 條約定，被告不得主張民法
      第451條規定之適用，故兩造間之租賃關係已經消滅。
  (三)、依系爭租賃契約第11條第1 項約定，租期屆滿不再續約時
      ，被告應於1 個月內將地上之建築物或放置器材物品等拆
      遷清除交還土地，惟相關土地既已編定為都市○○○道路
      用地，並已開闢道路供公眾通行多年，更係臺灣雲林地方
      法院斗六簡易庭、雲林縣消防局及道路兩旁商家唯一出入
      之通道，依據民法第148 條第1 項規定：「權利之行使，
      不得違反公共利益，或以損害他人為主要目的。」為維護
      公共利益，被告於租賃關係消滅後，不可將道路拆除返還
      土地，因而原契約內容顯然無效。
  (四)、被告之市民代表會以租金連番調漲，以及市區道路主管機
      關為雲林縣政府，認為由被告負擔租金顯不合理，因此不
      再同意續約並編列相關預算支付租金。
  (五)、原告得請求之金額，不應以系爭租賃契約第6 條之約定計
      算，應以土地之申報地價計算。
三、兩造不爭執之事實：
  (一)、被告於94年8 月1 日向原告承租坐落雲林縣斗六市○○段
      大潭小段643-1 內、643-4 內、643-5 內等地號土地，面
      積計2,226 平方公尺，作為大潭特定區○○○○號道路使用
      ，期限至97年12月31日止，每年租金按當期申報地價百分
      之十計算（下稱系爭第一份租約）；另被告於94年7 月1
      日向原告承租坐落同段643-1 內、643-2 、643-4 內、64
      3-5 內、645-1 、645-2 、645-3 、648-2 、648-3 、64
      8-4 、649-1 、649-2 、649-3 、668-2 、668-3 、668-
      4 、669-3 、669-4 、669-5 、669-7 、669-8 、669-9
      、670-1 、670-2 、670-3 、670-5 、670-6 、670-7 等
      地號土地（連同第一份租約之3 筆土地，合稱系爭土地）
      ，面積計16,963平方公尺，作為大潭特定區內特11號、特
      12號道路使用，期限至97年12月31日止，每年租金按當期
      申報地價百分之十計算（下稱系爭第二份租約），雙方於
      97年12月31日租期屆滿後，即未再辦理續約，被告至今尚
      未將系爭土地返還原告。
  (二)、依系爭第一份、第二份租約第6 條約定，被告應給付原告
      98、99年不當得利金額為新臺幣（下同）2,993,000 元。
四、得心證之理由
  (一)、按當事人間因訂立契約而成立法律關係所衍生之紛爭應如
      何適用法律，固屬法院之職權，惟法院於適用法律前所應
      認定之事實，除非當事人約定之內容違反強制或禁止規定
      而當然無效，可不受拘束外，仍應以該契約約定之具體內
      容為判斷基礎，不得捨當事人之特別約定，而遷就法律所
      規定之有名契約內容予以比附適用，此乃私法自治、契約
      自由原則之體現（最高法院92年度臺上字第2374號判決意
      旨參照）。又無權占有他人土地，可能獲得相當於租金之
      利益，為社會通常之觀念（最高法院61年度臺上字第1695
      號判例意旨參照）。經查，兩造於系爭第一份租約第6 條
      約定：「本契約租期屆滿，如未經甲方（指原告）書面同
      意續約，乙方（指被告）仍為租賃物之使用，每日應按新
      臺幣500 元整給付甲方不當得利」，於系爭第二份租約第
      6 條約定：「本契約租期屆滿，如未經甲方書面同意續約
      ，乙方仍為租賃物之使用，每日應按新臺幣3,600 元整給
      付甲方不當得利」，有兩造所不爭執之土地租賃契約書在
      卷可證（見支付命令卷第3-12頁）。而系爭第一份、第二
      份租約於97年12月31日租期屆滿後，雙方即未再辦理續約
      ，被告至今仍未將系爭土地返還原告之事實，既為兩造所
      不爭執，被告仍繼續為租賃物之使用，即屬無權占用，依
      上開最高法院判例見解，原告自得請求被告償還相當於租
      金之利益。雖兩造於系爭第一份、第二份租約第4 條第1
      款約定每年租金按當期申報地價百分之十計算，惟因兩造
      於上開租約第6 條已就租期屆滿後，被告如仍為租賃物之
      使用，所應償還相當於租金之不當得利數額另有約定，基
      於私法自治及契約自由之原則，兩造自均應同受該約定之
      拘束，法院亦應予以尊重，始符契約約定之本旨。是原告
      依據系爭第一份、第二份租約第6 條之約定，請求被告給
      付98、99年度之不當得利共2,993,000 【（500 ＋3,600
      ）×365 ×2 ＝2,993,000 ），於法有據。
  (二)、被告雖以前詞抗辯，惟查：本件原告依據系爭第一份、第
      二份租約第6 條約定請求，其前提即須兩造間之租賃關係
      已消滅，始符合該約定之要件，故兩造間之租賃關係已消
      滅之事實，本為原告所不爭執，兩造對此見解並無不同。
      又本件原告並非請求被告交還系爭土地，被告以系爭土地
      已編定為都市○○○道路用地，並已開闢道路供公眾通行
      多年，更為本院斗六簡易庭、雲林縣消防局及道路兩旁商
      家唯一出入通道為由，抗辯原告之請求違反民法第148 條
      之規定，進而推論原契約內容無效等語，所辯顯屬無理。
      另原告係以系爭第一份、第二份租約之約定為其請求權之
      依據，而與原告簽訂上開契約者是被告，並非雲林縣政府
      ，原告以被告為請求之對象，亦無不當。至於使用系爭土
      地之費用，究應由被告或雲林縣政府負擔，屬被告與雲林
      縣政府間之問題，被告自不得據以對抗原告。此外，系爭
      土地之申報地價不斷提高，致使租金大幅上升，造成被告
      財政負擔沈重，乃被告自身之問題，被告並不得以此對抗
      原告，主張免除契約之義務，其理至明。
  (三)、從而，原告依據系爭第一份、第二份租約第6 條之約定，
      請求被告給付2,993,000 元，為有理由，應予准許。
五、本件事證已臻明確，兩造其餘攻擊防禦方法及所提之證據，
    核與判決結果不生影響，不另論述，併此敘明。
六、訴訟費用負擔之依據：民事訴訟法第78條。
中    華    民    國   100    年    6     月    30    日
                  民事第二庭    法  官  蔡碧蓉
以上正本係照原本作成。
如對本判決上訴，須於判決送達後20日內向本院提出上訴狀（須
附繕本）。如委任律師提起上訴者，應一併繳納上訴審裁判費。
中    華    民    國   100    年    6     月    30    日
                                書記官  蘇紋泙